【裁判字號】    97,重訴,631
【裁判日期】    981224
【裁判案由】    侵權行為損害賠償
【裁判全文】
臺灣臺北地方法院民事判決             97年度重訴字第631號
原      告  行政院國家發展基金管理會
法定代理人  陳添枝
訴訟代理人  蔡欽源律師
            葉建廷律師
複代理人    駱憶慈律師
            錢佳玉律師
被      告  乙○○
            甲○○原名王千慈.
共      同
訴訟代理人  劉  楷律師
            李德正律師
上列當事人間請求侵權行為損害賠償事件，本院於中華民國98年
12月3日言詞辯論終結，判決如下：
    主      文
被告應連帶給付原告新臺幣伍仟萬元，及自民國九十七年十月二
十二日起至清償日止，按年息百分之五計算之利息。
訴訟費用由被告連帶負擔。
本判決於原告以新臺幣壹仟陸佰陸拾陸萬柒仟元供擔保後，得假
執行。但被告以新臺幣伍仟萬元為原告預供擔保，得免為假執行
。
    事實及理由
壹、程序方面
一、原告法定代理人原為丁○○，嗣變更為陳添枝，陳添枝並於
    民國97年6 月18日具狀聲明承受訴訟，有民事聲明承受訴訟
    狀、行政院派令等件在卷可稽（本院卷(一)第162-163頁），
    核無不合，應予准許。
二、按原告於判決確定前，得撤回訴之全部或一部，但被告已為
    本案之言詞辯論者，應得其同意；訴之撤回，被告於期日到
    場，未為同意與否之表示者，自該期日起，10日內未提出異
    議者，視為同意撤回，民事訴訟法第262 條第1項、第4項定
    有明文。經查，原告起訴時訴之聲明第1 項為：被告活躍動
    感科技股份有限公司（下稱活躍動感公司）、乙○○及甲○
    ○應連帶給付原告新臺幣（下同）5,000 萬元，及自起訴狀
    繕本送達翌日起至清償日止按年息5％ 計算之利息。嗣於97
    年10月15日具狀及97年10月22日準備程序期日當庭撤回對活
    躍動感公司之請求（本院卷(一)第209頁、第213頁），被告乙
    ○○及甲○○於97年10月22日準備程序期日業已知悉原告撤
    回對活躍動感公司之起訴，經10日未提出異議，視為同意該
    部分訴之撤回，合先敘明。
三、次按訴狀送達後，原告不得將原訴變更或追加他訴，但擴張
    或減縮應受判決事項之聲明者，不在此限，民事訴訟法第
    255 條第1項第3款亦有明文。經查，原告原起訴請求：被告
    乙○○及甲○○應連帶給付原告5,000 萬元，及自起訴狀繕
    本送達翌日起至清償日止按年息5％ 計算之利息。嗣於98年
    12月3日言詞辯論期日變更請求：被告應連帶給付原告5,000
    萬元，及自97年10月22日起至清償日止，按年息5％ 計算之
    利息（本院卷(三)第16頁），核屬減縮應受判決事項之聲明，
    揆諸前揭規定，核無不合。
貳、實體方面
一、原告主張
  (一)活躍動感公司於88年11月2 日經經濟部中部辦公室核准設立
    ，同年11月11日經臺北縣政府核准營利事業設立登記，主要
    業務係從事數位影音產品研發設計與銷售，被告乙○○及甲
    ○○則分別為活躍動感公司之董事長及監察人。活躍動感公
    司於94年間擬增資1億5,000 萬元，遂於94年7月15日向原告
    提出投資計畫申請書，申請原告參與現金增資5,000 萬元，
    原告基於相信投資計畫申請書所出具之承諾書，保證所提供
    之財務狀況及財務預測等資料均為真實、合理，乃於94年10
    月17日與活躍動感公司簽訂投資協議書，投資協議書第2 條
    第3款並約定其中1億元先由其他增資之投資人繳納，於其他
    投資人應繳納股款皆已繳納後，再通知原告繳足股款。原告
    於被告乙○○告知其他投資人均已繳足股款，並出具股款出
    資證明後，即於同年10月28日依約定將股款5,000 萬元匯入
    活躍動感公司臺灣銀行中和分行之股款收款專戶中（帳號：
    000-000-000000）。詎活躍動感公司於94年10月底挹注1 億
    5,000 萬元之資金後，竟於94年12月下旬起陸續發生退票清
    償註記及95年1 月間向經濟部工業局申請展延研發貸款還款
    進度，甚至於95年5月5日已被金融機構列為拒絕往來戶，足
    見活躍動感公司之即期及短期償債能力有問題。原告於95年
    初發覺有異，遂於95年3 月間委請安侯建業會計師事務所賴
    麗真會計師進行財務查核下列事項：1.95年2 月28日公司資
    產負債表各科目餘額狀況；2.公司94年10月份現金增資1.5
    億元之資金運用情形；3.公司近期營運收入與成本結構情形
    等項目查核。於95年4 月21日止完成查核程序並出具第二階
    段報告（下稱第二階段查核報告），根據查核報告顯示，活
    躍動感公司仍有部分重要財務資訊未能揭露，因而無法進行
    查核。而原告收受上開查核報告後，始驚覺被告乙○○於向
    原告進行投資說明時，恐亦有涉及製作不實財務資料之情形
    ，遂進一步以活躍動感公司於94年委請眾智聯合會計師事務
    所出具之93年度及92年度財務報表暨會計師查核報告書（下
    稱93年度及92年度財務報表暨查核報告書）比對投資計畫申
    請書之附件營運計畫書，其中「捌、財務計畫」記載過去五
    年財務狀況，93年度簡明資產負債表、簡明損益表及現金流
    量表中，長期負債合計為45,156,000元，而活躍動感公司之
    93年度及92年度財務報表暨查核報告書，所揭露93年12月31
    日之長期負債合計為60,369,654元，兩者相差15,213,654元
    ，提出低估活躍動感公司公司長期負債之資料。再者，活躍
    動感公司於營運計畫書最近三年財務結構分析說明中第5 點
    及第6 點分別強調「公司流動比例最近一年為362.49％，略
    有上升，顯示公司短期償債能力不錯」及「公司速動比例最
    近一年為316.37％，有所上升，顯示公司即期償債能力不錯
    」，豈有現金增資月餘後，立即發生跳票情事。足見活躍動
    感公司未完整揭露公司負債之情形，致原告陷於錯誤為投資
    行為而受有損害。
  (二)活躍動感公司與永勝通訊科技股份有限公司（下稱永勝公司
    ）間並無實際交易關係存在，活躍動感公司卻於93年11、12
    月間取得永勝公司所開立之不實發票6張，發票總金額為13,
    720,000元，並持其中5張發票總計金額為11,815,238元之發
    票申報扣抵營業稅，總計逃漏營業稅額590,762 元，業經本
    院95年訴字第75號刑事判決確定在案，足見被告乙○○所提
    供之93年財務報告中所揭露至93年12月31日止之相關財務資
    訊之記載均為不實，而被告乙○○既係前開財務報告用印之
    人，實難就財報不實一事諉為不知。足證被告乙○○代表活
    躍動感公司所提出之投資計畫申請書中，確有以不實之財務
    報表等資料向原告申請增資，致原告陷於錯誤而投資活躍動
    感公司5,000萬元之情形。
  (三)另被告乙○○為活躍動感公司之負責人，對於公司之財務狀
    況當知之甚詳，原應依法執行公司業務，惟原告於97年6 月
    16日接獲臺灣板橋地方法院檢察署之起訴書後，始知悉被告
    乙○○以借款充作股款偽作增資股東業已繳納股款，明知其
    他股東實際上並無實際出資之事實，仍以不實之股款出資證
    明向原告表明其他股東均已繳足該次增資款項三分之二即1
    億元之股款，致原告陷於錯誤而誤信活躍動感公司已實際現
    金增資，遂向活躍動感公司匯入5,000 萬元，被告乙○○於
    原告已繳納增資股款及驗資完成後，即將借款返還予訴外人
    王尚偉及康芸華（原名康淑惠）等人，被告乙○○上開不法
    行為業經臺灣板橋地方法院於98年8月5日以97年訴字第2819
    號刑事判決判處其犯公司法第9條第1項前段之未繳納股款罪
    ，處有期徒刑3年10月在案。
  (四)被告乙○○上開以購買不實發票之方式虛增資產而提出不實
    之財務報告向原告申請增資，並以借款充作股款偽作增資股
    東業已繳納股款之行為，均使原告陷於錯誤而進行投資，自
    屬違反法令，並係故意以背於善良風俗之方法，侵害原告之
    表意自由權及造成原告受有經濟上之損失，被告之違法行為
    與原告之損害結果間亦有因果關係，自應負賠償責任。而被
    告甲○○於92年7 月25日即擔任活躍動感公司之監察人，監
    察人依公司法第23條第2項、第221條、第218條之2第2 項之
    法定職權，應通知董事長即被告乙○○停止違法行為，然被
    告甲○○卻怠於為之，致使原告因被告乙○○提出之資料陷
    於錯誤進而為投資行為，自應依公司法第23條第2項及第226
    條之規定，與被告乙○○負連帶損害賠償責任。又活躍動感
    公司業已於95年6月13日遭經濟部命令解散，並於97年8月27
    日廢止登記，且參照活躍動感公司94年度財務報告所示，即
    使清算後，活躍動感公司實際上已無賸餘財產可供分派予股
    東，因此，原告所繳納之股款5,000 萬元均為原告所受之損
    害。
  (五)被告雖辯稱原告主張乃係以侵權行為為請求權基礎，而該請
    求權恐已逾2 年未行使而罹於消滅時效等語。惟公司法第23
    條第2項係民法第197 條之特別規定，故公司法第23條第2項
    之時效，應適用民法第125條之15年消滅時效而非民法第197
    條第1項之2年消滅時效。又原告於97年4 月21日提起本件訴
    訟後，於97年6 月16日接獲臺灣板橋地方法院檢察署檢察官
    就乙○○對原告施以詐術騙得5,000 萬元一事提起公訴之起
    訴書，始發現被告乙○○係以借款充作股款之方式，使原告
    陷於錯誤出資5,000 萬元後，立即將借款返還等情。嗣原告
    於97年10月7 日向本院陳報此起訴書，並將上開事實追加作
    為本件民事訴訟之審理範圍。是要非檢察機關以公權力查知
    被告有以借款充作股款等情並據以起訴者，則原告難以知悉
    被告有以此種方式侵害原告權利及純粹經濟上之損失。故本
    件侵權行為損害賠償請求權之時效起算，應以原告接獲上開
    起訴書時開始起算。另依本院95年訴字第75號刑事判決中所
    認定之犯罪事實可知，永勝公司與活躍動感公司於93年間，
    有虛偽交易買賣發票等情，而判處永勝公司負責人6 個月有
    期徒刑確定，故活躍動感公司向原告申請投資時所檢附之93
    年財務報告亦屬不實，而原告亦僅能於97年3 月24日該案判
    決後始能知悉上情，被告指稱原告之侵權行為損害賠償請求
    權已罹於2 年消滅時效，並非事實。縱認原告侵權行為損害
    賠償請求權業已罹於2年消滅時效，惟原告亦得依民法第197
    條第2項不當得利規定，請求被告返還5,000萬元。
  (六)聲明：
  1.如主文第1項所示。
  2.願供擔保，請准宣告假執行。
二、被告則以：
  (一)被告乙○○提供之營運計畫書及財務報表，係供原告作為評
    估活躍動感公司財務狀況之參考。營運計畫書中對於長期負
    債之記載雖較93年度及92年度財務報表暨查核報告書之記載
    短少15,213,654元，然觀營運計畫書所載93年之流動資產為
    160,827,000 元，而93年度及92年度財務報表暨查核報告書
    所載之流動資產為17,604,641元，即見營運計畫書中對於流
    動資產之描述亦較93年度及92年度財務報表暨查核報告書短
    少15,213,641元（13元之誤差係因營運計畫書以千元為單位
    所致）。由上可知，營運計畫書之內容相較於93年度及92年
    度財務報表暨查核報告書，非僅降低活躍動感公司之長期負
    債，同時亦降低活躍動感公司之流動資產，其等資產負債表
    之兩側均為平衡且相符。是自活躍動感公司同時降低流動資
    產與長期負債以觀，可知活躍動感公司係以資產償還負債，
    活躍動感公司之價值並無任何增減，營運計畫書並無可能導
    致原告錯估活躍動感公司之資產及財務狀況。況營運計畫書
    係晚於93年度及92年度財務報表暨查核報告書所製作，乙○
    ○提供活躍動感公司最新且正確之財務狀況予原告評估，亦
    無任何不妥之處。
  (二)原告復以本院95年度訴字第75號刑事判決稱活躍動感公司於
    93年間有收取永勝公司所開立之不實發票，惟活躍動感公司
    從未與永勝公司往來，亦未自永勝公司處取得發票，活躍動
    感公司取得永勝公司所開立之6 張發票，應係其他與活躍動
    感公司有商業交易往來之個人工作室，因無法開立發票供活
    躍動感公司製作財務會計資料，故委由訴外人胡美雲取得永
    勝公司之空白發票後，再提供予活躍動感公司作為請款之用
    ，交易相對人雖非永勝公司而係個人工作室，惟活躍動感公
    司確實有商業交易往來之事實及金額，被告乙○○提供予原
    告關於活躍動感公司93年之財務資料並無任何不實。又依上
    開刑事判決，活躍動感公司固有逃漏稅額590,762 元，惟活
    躍動感公司當時實收資本額為205,024,000 元，原告投資金
    額5,000 萬元，區區近60萬元之誤差不可能影響原告投資與
    否之判斷，是此與原告是否決定投資活躍動感公司並無因果
    關係，且被告乙○○亦不可能對每一張發票都逐一查證，故
    被告乙○○提供財務報告予原告時，主觀上並無以此詐欺原
    告之故意或過失。
  (三)另原告自活躍動感公司於94年7 月15日提出投資計畫申請書
    後，原告之承辦人葉一青即與被告乙○○聯繫，欲瞭解活躍
    動感公司之財務經營狀況，乙○○即提供活躍動感公司當時
    之財務資料，內容均為真實無訛，未有任何隱瞞、造假等令
    人陷於錯誤之訊息。且活躍動感公司於94年10月28日前確實
    已增資1億元，該增資1億元係由活躍動感公司部分原有小股
    東現金增資4,410,820元，加上被告乙○○以自94年8月起至
    同年10月28日止借予活躍動感公司之款項為167,922,772 元
    （即股東往來），轉作公司資本增資，活躍動感公司已償還
    被告乙○○之款項為60,414,683元，即活躍動感公司至94年
    10月28日止，已增資111,918,909元，總計即逾1億元。準此
    ，活躍動感公司於94年10月28日前既已確實增資1 億元，而
    該增資之1億元與乙○○向王尚偉及康芸華等人所調借之1億
    元乃兩筆金額，則原告依其與活躍動感公司於94年10月17日
    所簽訂之投資協議書第2條第3款之約定，當然應投資5,000
    萬元予活躍動感公司，被告乙○○並未涉犯詐欺罪，難認有
    何違反保護他人法律之行為。
  (四)被告甲○○係應被告乙○○之請而掛名活躍動感公司之監察
    人，被告甲○○從未執行過監察人之職務，亦未曾參與活躍
    動感公司之業務執行，主觀上對於被告乙○○及活躍動感公
    司之行為並無任何故意或過失，自無侵權行為責任可言。
  (五)另原告以查核報告為據，認定乙○○提供不實財務資料予原
    告，不法侵害原告之權利。足見原告係因查核報告，始知悉
    並認定乙○○於94年7 月15日提出投資計畫申請書、同年10
    月17日簽訂投資協議書等行為，係屬侵權行為而應負損害賠
    償責任。然賴麗真會計師所提之第一階段報告（下稱第一階
    段查核報告）首頁，日期為95年3 月28日，其中即已表示就
    活躍動感公司之在建專案餘額明細表、在建專案合約彙總表
    、轉投資子公司近期財務報表、轉投資印度公司之合約彙總
    表、轉投資新加坡公司之合約彙總表及前十大銷貨客戶及進
    貨廠商資料表等部分資料均未能提出，足見原告於95年3 月
    28日即已知悉活躍動感公司有部分重要財務資訊未能揭露之
    情形，故本件消滅時效應自95年3 月28日起算，不因賴麗真
    會計師於95年4 月21日再提出第二階段查核報告而有不同。
    而原告遲至97年4月21日始向本院提出民事起訴狀，顯已逾2
    年，是原告之侵權行為損害賠償請求權已罹於時效消滅。且
    原告係繳納5,000 萬元之股款予活躍動感公司，而活躍動感
    公司係將股款用於公司營運之途，被告乙○○並未從中獲取
    任何個人利益，則被告乙○○既未獲有利益，自與原告之損
    害間有因果關係，顯與民法第197條第2項之要件不符。又原
    告主張其所受損害為純粹經濟上損失及精神自由權，惟民法
    第184條第1項前段之權利並不包含純粹經濟上損失，且原告
    為法人組織，其主張之精神自由權，亦非既存法律體系所明
    認之權利。另原告於繳納5000萬元之股款予活躍動感公司時
    ，即取得活躍動感公司之股份及董監事席位，而股份有限公
    司以其投資額對於公司之盈虧負有限責任，而於財產上對於
    股份有限公司有盈餘分派及剩餘財產分派請求權，原告所繳
    納之股款已成為公司、資本之一部份，不再屬於股東所有，
    股東並無權主張回收股款等語，資為抗辯，
  (六)聲明：
  1.原告之訴暨假執行之聲請均駁回。
  2.若受不利之判決，願供擔保，請准免為假執行。
三、兩造不爭執事項
  (一)乙○○於94年間擔任活躍動感公司之董事長職務，為該公司
    負責人；甲○○於94年間擔任活躍動感公司之監察人職務，
    於其職務範圍內，亦為該公司負責人。
  (二)活躍動感公司於94年7月15日向原告提出投資計畫申請書，
    申請原告參與現金增資5,000萬元，認購股數500萬股，兩造
    於94年10月17日簽訂投資協議書，原告已於94年10月28日將
    股款5,000萬元匯入活躍動感公司指定之股款收款專戶（本
    院卷(一)第14頁至第20頁、第182頁至第184頁）。
  (三)依本院95年度訴字第75號刑事判決附表二所示，活躍動感公
    司於93年11、12月間取得永勝公司不實發票6 張，發票總金
    額13,720,000元，並持其中5張總計11,815,238 元之發票申
    報扣抵營業稅，逃漏營業稅額590,762元（本院卷(二)第112頁
    至第118頁反面）。
  (四)被告乙○○向原告申請現金增資，以借款充作股款偽作增資
    股東業已繳納股款一事，涉有刑事詐欺取財罪及違反公司法
    未繳納股款罪，業經臺灣板橋地方法院檢察署檢察官以96年
    度偵字第19971號、第27564號起訴書提起公訴，經臺灣板橋
    地方法院刑事庭以97年度訴字第2819號判決乙○○犯未繳納
    股款罪，處有期徒刑3 年10月（本院卷(一)第185頁至第208頁
    、卷(二)第213頁至第222頁）。
  (五)被告乙○○曾於94年間向王尚偉及康芸華等人款1億元資金
    ，並匯入乙○○在花蓮區中小企業銀行（下稱花蓮企銀）臺
    北市分行開立帳號00000000000號之個人帳戶，乙○○再將
    籌得之資金以乙○○等49名現金增資股東之名義，合計轉帳
    1億元至活躍動感公司申設於花蓮企銀臺北市分行帳號00000
    000000號之現金增資收款專戶。
  (六)活躍動感公司於95年6月13日業經經濟部以經授中字第09532
    322610號命令解散（本院卷(一)第154頁）。
四、得心證之理由：
    本件原告主張被告乙○○故意提供製作不實之活躍動感公司
    財務報表，向原告申請現金增資，且明知其他增資股東並無
    實際出資之事實，卻偽以不實之出資證明表明其他股東已繳
    足該次增資款項三分之二即1 億元之股款，使原告陷於錯誤
    投資活躍動感公司而受有5,000 萬元之損害，被告甲○○則
    怠於行使監察人之職務，未制止被告乙○○提出不實資料向
    原告申請增資，致原告受有5,000 萬元之損害等情，則為被
    告所否認，並以前詞置辯，是本件所應審究者為：(一)被告乙
    ○○部分：1.被告乙○○是否故意提供製作不實之活躍動感
    公司財務報表，或就活躍動感公司之財務資料以隱匿或欺瞞
    之方式，向原告申請現金增資，使原告陷於錯誤投資活躍動
    感公司？2.被告乙○○是否明知其他增資股東並無實際出資
    之事實，卻偽以不實之出資證明表明其他股東已繳足該次增
    資款項三分之二即1 億元之股款，致使原告陷於錯誤向活躍
    動感公司帳戶匯入增資款？3.原告得否依公司法第23條第2
    項之規定向被告乙○○請求損害賠償5,000 萬元？4.原告得
    否依民法第184 條第1項、第2項之規定向被告乙○○請求損
    害賠償5,000 萬元？(二)被告甲○○部分：1.被告甲○○是否
    因有怠於行使法定監察權，未對活躍動感公司93年之財務報
    告核實進行查核及未制止活躍動感公司之董事長即被告乙○
    ○提出不實資料向原告募得資金，致原告陷於錯誤投資活躍
    動感公司而受有5,000 萬元之損害？2.原告得否依公司法第
    23條第2項、第226條規定請求被告甲○○與被告乙○○連帶
    賠償5,000 萬元？3.原告得否依民法第184條第1項前段之規
    定向被告甲○○請求損害賠償5,000 萬元？(三)原告之侵權行
    為損害賠償請求權是否已罹於消滅時效？如是，原告得否依
    197條第2項及179條之規定請求被告等人返還5,000萬元之不
    當得利？茲分別論述如下：
  (一)被告乙○○部分
  1.被告乙○○提供製作不實之活躍動感公司財務報告，向原告
    申請現金增資，使原告陷於錯誤投資活躍動感公司
  經查：被告乙○○於94年7月15日向原告提出投資計畫申請
    書中之營運計畫書，關於過去五年財務狀況及未來四年財務
    預測之簡明資產負債表係記載93年度之流動資產為160,827,
    000元及長期負債為45,156,000元（本院卷(一)第69頁背面）
    ，惟依93年度及92年度財務報表暨查核報告書之記載，關於
    活躍動感公司93年度之流動資產為176,040,641 元及長期負
    債為60,369,654元（本院卷(一)第111頁至第113頁），可知被
    告乙○○向原告提出之營運計畫書中所載活躍動感公司之財
    務狀況與會計師查核簽證之財務報表已有不符。至被告雖辯
    稱營運計畫書所載之財務狀況不僅降低流動負債亦降低流動
    資產，且營運計畫書係晚於財務報表所製作，係提供活躍動
    感公司最新且正確之財務狀況予原告評估云云。惟93年度及
    92年度財務報表暨查核報告書既係於94年5 月25日即已製作
    ，而營運計畫書所附之財務報表係於94年7 月間始提出，則
    營運計畫書中關於過去五年財務狀況即應依會計師所查核之
    財務報表加以製作，且若被告欲提供活躍動感公司於94年發
    生最新之財務狀況，自可在94年之財務預測中加以記載即可
    ，實無變更93年度財務狀況之理。是以，縱被告乙○○所提
    供予原告之營運計畫書所載之財務狀況不僅降低流動負債亦
    降低流動資產，亦無損於被告所提供之營運計畫書所載財務
    狀況不實之事實。
  又活躍動感公司與永勝公司間並無實際銷貨事實，卻於93年
    11、12月份間取得永勝公司不實發票6張，發票總金額13,72
    0,000元，並持其中5張總計金額11,815,238元之發票申報扣
    抵營業稅，逃漏營業稅額590,762 元之事實，業經本院95年
    訴字第75號刑事判決認定在案，亦有財政部臺北市國稅局95
    年3月9日財北國稅審三字第0950027090號在卷可稽（本院卷
    (二)第112頁至第118頁、第140頁至第154頁）。至被告雖辯稱
    活躍動感公司自永勝公司所取得之6 張發票，應係其他與活
    躍動感公司有商業往來之個人工作室，因無法開立發票，故
    取得永勝公司之空白發票後再提供予活躍動感公司云云；惟
    被告並未舉證證明其係與何家個人工作室有商業往來，故被
    告所辯，洵屬無據，非可採信。則被告乙○○提供之93年財
    務報告中所揭露至93年12月31日，相關財務資訊之記載即有
    不實之處。而被告乙○○既為活躍動感公司之董事長，對於
    公司業務之執行自當有所知悉，且被告乙○○亦於93年度及
    92年度財務報表暨查核報告書蓋章，尚難就財務報表不實一
    事諉為不知。是以，被告乙○○所提供之活躍動感公司之財
    務報表及財務狀況確有不實之處，而原告基於被告乙○○於
    投資協議書及投資計畫申請書之承諾與保證，相信被告乙○
    ○所提供之活躍動感公司之財務報表及一切資料均為真實，
    始同意投資5,000 萬元增資款予活躍動感公司。則原告主張
    被告乙○○提供不實之活躍動感公司財務報表或就活躍動感
    公司之財務報表以隱匿、欺瞞之方式，向原告申請現金增資
    ，致原告陷於錯誤而投資活躍動感公司，即屬有據，應為可
    採。
  2.被告乙○○明知其他增資股東並無實際出資之事實，卻偽以
    不實之出資證明表明其他股東已繳足該次增資款項三分之二
    即1億元之股款，致使原告陷於錯誤向活躍動感公司帳戶匯
    入增資款5,000萬元
  經查：依兩造所簽訂之投資協議書第2條第3款約定：「乙方
    （即活躍動感公司）本次增資為業務擴展需要，擬於未發行
    股份額度內發行新股壹仟伍佰萬股，每股發行價為十元，計
    新臺幣壹億伍仟萬元，增資後實收資本額為新臺幣億伍仟
    伍佰零貳萬肆仟元。乙方承諾放棄其依原股東認股權利得優
    先認購之部分股票，供甲方（即原告）認購，認購股數為伍
    佰萬股，計新臺幣伍仟萬元。乙方將發函通知甲方增資撥款
    ，甲方於收到增資通知函後，依該通知函所列之股數及金額
    ，於確認本次增資之其他投資人之應繳納股款皆已繳納後，
    再於通知繳納期限前撥入乙方下列之帳戶。......乙方並承
    諾於全部股款收足前不得動支前揭收款專戶之款項。」（本
    院卷(一)第15頁），可知原告係於其餘投資人均已繳足股款1
    億元後，始有依投資協議書繳納股款5,000 萬元之義務。嗣
    因被告乙○○提出花蓮企銀臺北市分行活躍動感公司帳戶之
    存款餘額證明書（下稱股款出資證明），證明存款餘額為1
    億元，使原告相信其餘投資人均已繳足本次增資金額三分之
    二即1億元之股款，始依約匯款5,000萬元增資款予活躍動感
    公司。惟被告乙○○因無力籌措1億元增資款，明知公司應
    收之股款，股東未實際繳納者，不得以申請文件表明收足，
    竟違反公司法第9 條之規定，向康芸華及王尚偉等人調借款
    項混充已收股款以供查驗之用，被告乙○○並於94年10月20
    日在花蓮企銀臺北市分行開立個人帳戶，並由康芸華、王尚
    偉等人陸續於94年10月21日至同年月26日，將總計100,591,
    382 元款項匯入前開花蓮企銀臺北市分行被告乙○○之個人
    帳戶內，被告乙○○旋陸續於同年月21日至26日，將其中1
    億元以其與增資股東名義匯至活躍動感公司於花蓮企銀臺北
    市分行開立之增資收款專戶內，以充作不實之募集增資款項
    證明，偽以活躍動感公司其他股東所認購之1 億元增資款業
    已收足，並出具股款出資證明，致原告於驗資時誤以為活躍
    動感公司確已募集其他股東認購股款1 億元，而於94年10月
    28日撥付5,000 萬元增資款至活躍動感公司臺灣銀行中和分
    行之增資專戶內，被告乙○○並於94年10月29日驗資完畢後
    ，於94年11月7日、8日、9 日，將前開活躍動感公司花蓮企
    銀臺北市分行現金增資收款專戶內之1 億元款項，以匯款或
    開立支票方式歸還康芸華、王尚偉等人之事實，業經臺灣板
    橋地方法院97年度訴字第2819號刑事判決認定在案（本院卷
    (二)第213頁至第222頁），上開行為亦為被告乙○○所不否認
    ，故原告主張被告乙○○竟以借款充作股款偽作增資股東業
    已繳納股款，明知其他股東實際上並無實際出資之事實，仍
    以不實之股款出資證明向原告表明其他股東已繳足該次增資
    款項三分之二即1 億元之股款，致原告陷於錯誤，遂向活躍
    動感公司匯入5,000萬元增資款，洵屬有據，應為可採。
  至被告雖辯稱活躍動感公司於94年10月28日前確實已由被告
    乙○○等49位股東增資1億元；該增資1億元係由活躍動感公
    司部分原有股東現金增資，加上被告乙○○以先前借予活躍
    動感公司之金額轉作公司資本增資，總計即達1 億元，僅係
    因避免查核程序之繁瑣，始向王尚偉及康芸華等人調借1 億
    元驗資，該增資之1 億元與被告乙○○向王尚偉及康芸華等
    人所調借之1 億元乃係兩筆金額云云。惟查，被告乙○○稱
    其於94年8 月起至94年10月28日止，已借款予活躍動感公司
    167,922,772 元，業據其提出活躍動感公司明細分類帳及轉
    帳傳票為證，惟此為活躍動感公司內部製作之文書，而原告
    亦否認其形式上之真正，自不得據以認定被告乙○○有借款
    167,922,772 元予活躍動感公司。而活躍動感公司於94年間
    之財務長即證人丙○○於98年5月6日本院審理時到庭具結證
    稱：「（證人是否知悉94年8 月到10月間被告乙○○是否有
    匯錢到被告公司？金額若干？）有，大概是1 億元左右。」
    、「（匯款的理由及公司紀錄的理由為何？）因為當初開發
    金的錢還沒有進來，被告公司仍有相關計畫要進行需要資金
    ，所以我有向被告乙○○說過公司需要錢，被告乙○○有問
    我需要多少錢，我有告訴被告乙○○當然是愈多愈好，因為
    當時公司的確需要不少錢，匯款的理由因為是被告乙○○借
    錢給被告公司，我們在公司會計帳上是紀錄股東往來。」等
    語（本院卷(二)第105頁背面、第106頁），可知被告乙○○於
    94年8 月間至10月間確有陸續借款予活躍動感公司，金額約
    為1 億多元。惟再依訴外人即原告投資活躍動感公司之承辦
    人葉一青於96年7 月16日在臺灣板橋地方法院檢察署檢察官
    訊問時具結證稱：「（是否同意被告以股東往來之資金充作
    該公司增資之資金來源？）被告（即乙○○）並沒有提過這
    個問題，而且我們向來慣例也不會同意以股東往來來當做增
    資的資金，我們會要求一定要實質上提出金錢。」（本院卷
    (一)第354、355頁），參以活躍動感公司發行新股及增加資本
    登記資本額查核報告書記載「本次增資發行原尚未發行之新
    股及增加資本之實收股款，共計新臺幣壹億伍仟萬元整，係
    以現金繳足」（本院卷(一)第86頁），足見活躍動感公司本次
    增資應需以現金增資之方式為之，原告並未同意得以以債作
    股之方式增資，是縱被告乙○○確實有借款1 億多元予活躍
    動感公司，亦不得作為本次增資之增資款。
  另依活躍動感公司彰化銀行中和分行存摺存款帳戶資料及交
    易明細查詢觀之（下稱交易明細查詢）（本院卷(一)第386 頁
    至第390頁），可知自94年8月10日起至94年10月21日止，申
    購股票之金額總計應為7,990,820 元，被告雖稱活躍動感公
    司部分原有小股東係現金增資4,410,820 元，惟被告主張訴
    外人謝昀錚增資260,000元、鄭金邊增資120,000元及吳秀蓮
    增資40,000元部分，於交易明細查詢中係記載匯款並非申購
    股票（本院卷(一)第389 頁），故無法證明係為申購股票增資
    之用，故應予扣除，另尚有94年8 月29日兩筆申購股票增資
    之金額均為2,000,000 萬應計入申購股票增資金額，故總計
    應為7,990,820元。是以，縱活躍動感公司於94年8月10日起
    至94年10月21日止申購股票增資之金額為7,990,820 元，惟
    雙方於投資協議書第2條第3款已明確約定活躍動感公司需先
    募集該次增資預定發行之新股1千萬股，並收足該1千萬股股
    款即1億元後，經原告確認無訛後始撥付投資款5,000萬元，
    此係經雙方明確約定之撥款流程，惟活躍動感公司僅募集7,
    990,820元，尚不足與原告約定之1億元，而被告乙○○所借
    予活躍動感公司之款項，既為借款性質，自不得作為本件增
    資之股款，已如前述。是以，活躍動感公司既未募得該次增
    資款項三分之二即1 億元之股款，而被告乙○○卻出具不實
    之股款出資證明（本院卷(一)第283、284頁），致原告誤信其
    他股東均已繳足本次增資款三分之二即1 億元之股款，進而
    投資活躍動感公司而受有損害。是被告辯稱活躍動感公司於
    94年10月28日前確實已由被告乙○○等49位股東增資1 億元
    ，為無理由，亦非可採。
  3.原告得依公司法第23條第2項之規定向被告乙○○請求損害
    賠償5,000萬元
  按公司負責人對於公司業務之執行，如有違反法令致他人受
    有損害時，對他人應與公司負連帶賠償之責。公司法第23條
    第2 項定有明文。又公司法第23條所謂公司業務之執行，指
    公司負責人處理有關公司之事務而言，最高法院65年台上字
    第3031號判例意旨可資參照。復按公司法第23條所定董事對
    於第三人之責任，乃基於法律之特別規定，異於一般侵權行
    為，就其侵害第三人之權利，原不以該董事有故意或過失為
    成立之條件，最高法院73年度台上字第4345號判決可參。而
    公司法第23條之規定係有關公司侵權行為能力之規定，公司
    負責人代表公司執行公司業務，為公司代表機關之行為，若
    構成侵權行為，即屬公司本身之侵權行為，法律為防止公司
    負責人濫用其權限致侵害公司之權益，並使受害人多獲賠償
    之機會，乃令公司負責人與公司連帶負賠償之責。
  經查：活躍動感公司以購買不實發票之方式虛增資產之行為
    ，業已違反商業會計法第71條及稅捐稽徵法第43條之規定，
    而被告乙○○以借款充作股款偽作增資股東業已繳納股款之
    行為，亦已違反公司法第9條及刑法第339條詐欺罪之規定。
    被告乙○○於94年間擔任活躍動感公司之董事長職務，為活
    躍動感公司之公司負責人，其為辦理活躍動感公司之現金增
    資，自屬公司業務之執行，且有違反法令，致原告誤信被告
    乙○○所提供之財務報告及股款出資證明均為真實，而將5,
    000 萬元之增資款匯入活躍動感公司之股款收款專戶，而因
    活躍動感公司業經命令解散，無法繼續經營而受有財產上損
    害。是以，原告主張依公司法第23條第項之規定請求活躍動
    感公司與被告乙○○就原告之損害5,000 萬元負連帶損害賠
    償責任，洵屬有據，應予准許。
  至被告乙○○雖辯稱其主觀上並無故意或過失云云，惟公司
    法第23條所定董事對於第三人之責任，乃法律之特別規定，
    原不以該董事有故意或過失為成立之條件，故縱使被告乙○
    ○對於活躍動感公司以購買不實發票之方式虛增資產及以借
    款充作股款偽作增資股東業已繳納股款之行為，主觀上並無
    故意或過失，亦無礙於公司法第23條第2 項連帶賠償責任之
    成立。被告乙○○雖再辯稱原告投資活躍動感公司5,000 萬
    元，即成為活躍動感公司股東，不得請求將股款返還云云。
    惟查：原告並非係請求返還其已繳納之股款5,000 萬元，而
    係因被告乙○○提供製作不實之活躍動感公司財務報表及以
    借款充作股款偽作增資股東業已繳納股款等違反法令之行為
    ，使原告誤信活躍動感公司財務狀況良好及其他增資股東均
    已繳納本次增資款三分之二即1 億元，始投資活躍動感公司
    ，而依公司法第23條第2 項規定請求損害賠償，而非依股東
    身份請求返還股款；被告辯稱原告已成為活躍動感公司股東
    ，不得請求將股款返還，尚有誤會，應非可採。又依活躍動
    感公司之94年度財務報告觀之（本院卷(二)第248頁至第273頁
    ），活躍動感公司之資產總額雖為475,401,473 元，負債總
    額為162,433,190元，股東權益為213,968,283元，惟活躍動
    感公司於95年6 月13日經經濟部命令解散，已無繼續經營之
    可能，而應進入清算程序，自95年迄今活躍動感公司之資產
    現值、負債總額及股東權益為何已無法估計，被告亦未舉證
    說明活躍動感公司之股東權益價值為何，自難認原告尚得因
    股東身份而有賸餘財產分派之可能。原告既因誤信被告乙○
    ○所提供之財務報告及股款出資證明均為真實，而將5,000
    萬元之增資款匯入活躍動感公司之股款收款專戶，該5,000
    萬元即均屬原告所受之損害。
  (二)被告甲○○部分
  1.被告甲○○因怠於行使法定監察權，並未對活躍動感公司93
    年之財務報告核實進行查核，且未制止被告乙○○提供不實
    資料向原告申請增資，致使原告陷於錯誤投資活躍動感公司
    而受有5,000萬元之損害
  按公司之經理人或清算人，股份有限公司之發起人、監察人
    、檢查人、重整人或重整監督人，在執行職務範圍內，亦為
    公司負責人，公司法第8條第2項定有明文。次按監察人應監
    督公司業務之執行，並得隨時調查公司業務及財務狀況，查
    核簿冊文件，並得請求董事會或經理人提出報告；監察人對
    於董事會編造提出股東會之各種表冊，應予查核，並報告意
    見於股東會，公司法第218條、第219條亦有明文。又監察人
    各得單獨行使監察權，董事會或董事執行業務有違反法令、
    章程或股東會決議之行為者，監察人應即通知董事會或董事
    停止其行為，公司法第221條、第218條之2第2項均有明文。
  原告主張被告甲○○於92年7 月25日即擔任活躍動感公司之
    監察人，而被告乙○○於向原告為現金增資投資說明時，即
    為董事長行使其法定職權，但卻違法提出不實資料已如前述
    ，且監察人依前揭法定職權，即應通知董事長乙○○停止此
    一行為，然被告甲○○卻怠於為之，致使原告因被告乙○○
    提出之資料陷於錯誤進而為投資行為。被告甲○○則辯稱其
    係應被告乙○○之請而掛名活躍動感公司之監察人，從未執
    行過監察人之職務，亦未曾參與活躍動感公司之業務執行，
    主觀上對於被告乙○○及活躍動感公司之行為並無任何故意
    或過失，自無任何侵權行為責任可言云云。
  經查，被告甲○○自94年7 月22日起即擔任活躍動感公司之
    監察人，有活躍動感公司變更登記表在卷可稽（本院卷(一)第
    154 頁），則其於執行業務之範圍內，自為公司負責人，對
    於公司業務之執行，如有違反法令致他人受有損害時，對他
    人自應依公司法第23條第2 項之規定與公司負連帶賠償責任
    。被告甲○○既為活躍動感公司之監察人，揆諸上開規定，
    依法即負有監督公司業務執行之義務，若董事執行業務有違
    反法令之行為者，監察人應即通知董事停止其行為，惟被告
    甲○○卻未盡其監察人之義務，怠於行使法定監察權，致使
    活躍動感公司之董事長即被告乙○○為上開違法行為，使原
    告受有損害，自已違反公司法賦予監察人法定監察權之規定
    ，被告甲○○雖辯稱其主觀上並無故意或過失云云，惟公司
    法第23條第2 項之成立，本不以公司負責人有故意或過失為
    成立之要件，故縱使被告甲○○對被告乙○○之違法行為，
    主觀上並無故意或過失，亦無礙於公司法第23條第2 項連帶
    賠償責任之成立。是以，原告主張依公司法第23條第2 項規
    定，對原告所受之損害，被告甲○○應與活躍動感公司負連
    帶賠償責任，為有理由。
  2.原告得依公司法第23條第2項、第226條規定請求被告甲○○
    與被告乙○○連帶賠償5,000萬元
    按監察人對公司或第三人負損害賠償責任，而董事亦負其責
    任時，該監察人及董事為連帶債務人，公司法第226 條定有
    明文。經查：被告甲○○於94年7 月22日起為活躍動感公司
    之監察人，被告甲○○因怠於行使法定監察權，對原告應與
    活躍動感公司負連帶賠償責任，而被告乙○○因提供製作不
    實之活躍動感公司財務報表及以借款充作股款偽作增資股東
    業已繳納股款之行為，對原告亦應與活躍動感公司負連帶損
    害賠償責任，則揆諸上開規定，被告乙○○及甲○○兩人對
    原告所受之損害5,000 萬元，亦應負連帶損害賠償責任。是
    以，原告主張被告乙○○及甲○○應連帶給付原告5,000 萬
    元，及自97年10月22日起至清償日止，按年息5％ 計算之利
    息，為有理由，應予准許。
  (三)原告之公司法第23條第2 項之侵權行為損害賠償請求權並未
    罹於時效消滅
  1.按公司法第23條規定，公司負責人對於公司業務之執行，如
    有違反法令致他人受有損害時，對他人應與公司負連帶賠償
    責任。此所定連帶賠償責任，係基於法律之特別規定，並非
    侵權行為上之責任，故其請求權之消滅時效，應適用民法第
    125條之規定，最高法院78年度台上字第154號判決、95年度
    台上字第1953號判決可資參照。次按消滅時效，自請求權可
    行使時起算；因侵權行為所生之損害賠償請求權，自請求權
    人知有損害及賠償義務人時起，2 年間不行使而消滅；自有
    侵權行為時起，逾10年者亦同，民法第197條第1項定有明文
    。又關於侵權行為損害賠償請求權之消滅時效，應以請求權
    人實際知悉損害及賠償義務人時起算，不以知悉賠償義務人
    因侵權行為所構成之犯罪行為被檢察官起訴，或法院判決有
    罪為準，最高法院72年台上字第738號判例意旨亦可參照。
  2.經查：本件原告主張被告乙○○有侵權行為，無非係以被告
    乙○○提供製作不實之活躍動感公司財務報表或就活躍動感
    公司之財務資料以隱匿或欺瞞之方式向原告申請現金增資，
    及明知其他增資股東並無實際出資之事實，卻偽以不實之出
    資證明表明其他股東已繳足該次增資款項三分之二即1 億元
    之股款，致使原告陷於錯誤向活躍動感公司匯入增資款等事
    實為主要基礎。而原告雖於95年3 月間委請安侯建業會計師
    事務所賴麗真會計師對活躍動感公司進行專案財務查核，惟
    無論係95年3月28日第一階段查核報告或95年4月21日第二階
    段查核報告內容，均僅有說明由於活躍動感公司針對該公司
    之重要財務資訊，仍有多數資料尚未提供與賴會計師進行查
    核，包括公司在建專案餘額明細表、在建專案合約彙總表、
    活躍動感公司之轉投資子公司近期財務報表、轉投資印度公
    司之合約彙總表、轉投資新加坡公司之合約彙總表以及前十
    大銷貨客戶及進貨廠商資料表等，故無法進行查核；因此，
    原告於95年3月28日及95年4月21日收到第一階段查核報告及
    第二階段查核報告時，僅能知悉活躍動感公司之財務狀況及
    資料並未充分揭露及營運計畫書中記載財務狀況之流動資產
    及流動負債與會計師查核簽證之財務報表有所不符，尚無法
    查知活躍動感公司有逃漏營業稅額及以借款充作股款偽作增
    資股東業已繳納股款之事實。是以，原告主張對於活躍動感
    公司購買不實發票之方式虛增資產逃漏稅捐及被告乙○○以
    借款充作股款之事實，原告係於本件審理中方知悉本院95年
    訴字第75號刑事判決中有活躍動感公司取得不實營業發票之
    事實，及於97年6月16日接獲臺灣板橋地方法院檢察署起訴
    書時方知悉被告乙○○以借款充作股款之事實，應為可採。
  3.本件原告所主張公司法第23條第2項損害賠償請求權之消滅
    時效為15年，已如前述，則原告於97年4月21日即已提起本
    件訴訟，自無請求權罹於時效消滅之問題，被告主張原告之
    請求權已罹於時效消滅，洵屬無據，尚非可採。
五、綜上所述，被告乙○○對於公司增資業務之執行時，因提供
    製作不實之活躍動感公司財務報表及以借款充作股款偽作增
    資股東業已繳納股款等行為，有違反法令致原告受有5,000
    萬元之損害，對原告應與活躍動感公司負連帶損害賠償責任
    ；而被告甲○○因怠於行使法定監察權，並未制止被告乙○
    ○為違法行為而有違反法令，致原告受有5,000萬元之損害
    ，對原告亦應與活躍動感公司負連帶賠償責任；再依公司法
    第226條之規定，被告乙○○及甲○○對原告所受之損害應
    負連帶損害賠償責任。從而，原告依公司法第23條第2項及
    第226條之規定，請求被告乙○○及甲○○應連帶給付原告
    5,000萬元，及自97年10月22日起至清償日止，按年息5％計
    算之利息，為有理由，應予准許。
六、兩造均陳明願供擔保，聲請宣告假執行及免為假執行，爰分
    別酌定如主文第3項所示相當之擔保金額，予以准許。
七、本件事證已臻明確，兩造其餘攻擊防禦方法核與判決結果不
    生影響，爰不另一一論述，併此敘明。
八、據上論結，本件原告之訴為有理由，依民事訴訟法第78條、
    第390條第2項、第392條第2項，判決如主文。
中    華    民    國    98    年    12    月    24    日
                  民事第四庭    審判長法  官  周祖民
                                      法  官  余明賢
                                      法  官  林怡伸
本判決得上訴。
以上正本係照原本作成
如對本判決上訴，須於判決送達後20日內向本院提出上訴狀
中    華    民    國    98    年    12    月    24    日
                                      書記官  施若娟

司法院資訊處製作；財團法人民間司法改革基金會備份。
